最高法院刑事判決　　　　　　九十六年度台上字第五二三五號
上　 訴　 人　台灣高等法院高雄分院檢察署檢察官
被　　　　告　甲○○
　　　　　　　乙○○
上列上訴人因被告等貪污等罪案件，不服台灣高等法院高雄分院
中華民國九十五年十一月九日第二審判決（九十五年度矚上訴字
第五號，起訴案號：台灣高雄地方法院檢察署九十四年度偵字第
二三九三五號），提起上訴，本院判決如下：
　　主　文
原判決撤銷，發回台灣高等法院高雄分院。
    理  由
本件原判決維持第一審以被告甲○○、乙○○被訴或共同或牽連
涉犯刑法第二百十三條之公務員明知為不實事項，而登載於職務
上所掌公文書罪，及貪污治罪條例第六條第四款之對於主管或監
督事務，明知違背法令，直接或間接圖自己或其他私人不法利益
罪，渠等之犯罪尚屬不能證明，諭知均無罪之判決，駁回檢察官
在第二審之上訴，固非無見。
惟按法院為發見真實，得依職權調查證據，但於公平正義之維護
或對被告之利益有重大關係事項，法院應依職權調查之，刑事訴
訟法第一百六十三條第二項訂有明文。又證據雖已調查而其內容
尚未明瞭者，即與未經調查無異，如遽行判決，仍屬應於審判期
日調查之證據未予調查，自非適法。查本件起訴書犯罪事實欄中
關於：參加第一期鋼筋工訓練班（民國九十三年六月十四日至九
十三年七月十五日）之劉福得、蔡榮忠、吳來順、陳進在、鄭榮
顯、許永富、王玉慶、蔡祥玲及黃勳昌等人，結訓後，即被通知
前往高雄捷運公司（下稱高捷公司）05-R10工地參加承包商承和
營造公司（下稱承和公司）僱用甄選考試並獲錄取，然當劉福得
等人實際前往高捷公司承包商上工時，不僅工作內容與當初參與
職訓所受鋼筋工訓練內容不符，每日薪水亦低於當初捷運工程就
業媒合活動公告所示之日薪，遂有第一期鋼筋工訓練班學員向高
雄市議員葉津鈴陳情，葉津鈴於訪問部分第一期鋼筋工訓練班結
訓之本國勞工後，認本國勞工確實薪水過低且受不當管理之待遇
，而有遭就業歧視之情形後，即於九十三年九月三日，函請行政
院勞工委員會（下稱勞委會），建陳勞委會即刻停止有關高雄捷
運工程引進外勞案，並於函文中表示：「經於九十三年五月二十
七日及九十三年八月二十四日訪查高雄捷運工程承包商錄用之板
模及鋼筋工得知，承包商不但未依徵才簡章所定工資發放，且假
各種不當手段剝削，排擠本國勞工，致本國勞工相繼離職，造成
勞工不足之假象，以達其引進外勞之目的」等語，並提供相關查
訪本國勞工名單，供勞委會查證。九十三年九月十日，葉津鈴市
議員於高雄市議會召開「捷運公司聘請本國勞工就業權益說明會
」，要求勞工局、高捷公司及高雄市政府捷運局等單位需確實依
求才廣告僱用本國勞工。被告甲○○當時以勞工局長身分與會。
勞委會於接獲葉津鈴市議員陳情函後，隨即於九十三年九月二十
日函職訓局外勞作業組，轉高雄市政府派員查證，高捷公司是否
確有未依求才廣告條件招募本國勞工等情事。而高捷公司則於九
十三年九月二十一日，提出引進外勞一千八百五十八名之聲請，
高雄市政府勞工局於接獲上開勞委會公文後，隨即由承辦人員蔡
枳倩於九十三年九月二十九日轉呈股長即被告乙○○，請勞工局
局長即被告甲○○指派勞工局就業服務法第五條規定承辦人員會
同相關人員實施檢查，然被告甲○○於九十三年十月四日簽名後
，並未指示任何應派員等事項。蔡枳倩見被告甲○○並未批示指
派承辦人員，因此便將相關資料交予被告乙○○。被告甲○○及
乙○○，明知依公務員服務法第七條規定，公務員執行職務，應
力求切實，不得畏難規避，互相推諉，或無故稽延，而本件勞委
會函請勞工局查證之事項，早經市議員葉津鈴在市議會質疑高雄
市政府，且被告甲○○亦曾參與市議員葉津鈴所召開之「捷運公
司聘請本國勞工就業權益說明會」，了解高捷公司承包商針對本
國勞工僱用問題，顯有多項問題。然高雄市政府勞工局並未派員
針對市議員葉津鈴所提供之勞工名單進行實地查訪，且亦未針對
高捷公司承包商進行其他任何查證舉動，並製作相關訪查紀錄，
竟共同基於違背法令，圖利他人，及公務員登載不實事項之犯意
聯絡，僅於二日後，即由被告乙○○先將含有「有關貴會（勞委
會）交查該公司（高捷公司）疑有違反就業服務法第五條及第四
十二條規定，經查尚無就業歧視及妨礙本國人之就業機會及勞動
條件之情事。」等不實內容之高市勞局三字第0930020116號函稿
繕打完畢，交與不知情之承辦人員蔡枳倩，指示蔡枳倩依序簽呈
被告乙○○後，由被告甲○○於九十三年十月六日簽名批示准予
函覆勞委會，而將上述不實之「有關貴會（勞委會）交查該公司
（高捷公司）疑有違反就業服務法第五條及第四十二條規定，經
查尚無就業歧視及妨礙本國人之就業機會及勞動條件之情事。」
等不實內容，登載於被告甲○○及乙○○等二人於職務上所製作
之高市勞局三字第0930020116號函內。勞委會於接獲勞工局上述
函覆公文後，即於九十三年十月二十六日，以勞職外字第093005
0534號函，函覆市議員葉津鈴，表示自即日起解除高捷公司引進
外勞管制案，而使高捷公司承包商，免因違反就業服務法第六十
五條遭裁罰，並使高捷公司可順利引進後續一千八百多名外勞，
讓高捷公司得收取外勞每人每月之行政管理費用新台幣（下同）
一千五百元（此部分高捷公司已將管理外勞工作委託華磐公司，
由華磐公司向下游承包商收取七千六百六十九元總管理費，高捷
公司實無理由再收取），及讓華磐公司得每月自外勞收取七千六
百六十九元之管理費，合計被告二人自九十三年十月起至九十四
年七月止，圖利高捷公司之行政管理費用為一千八百十二萬九千
元、華磐公司之總管理費用為九千二百六十八萬七千五百三十四
元（檢察官於台灣高雄地方法院審理中就高捷公司所超收之就業
安定基金一千元部分予以刪除）等情部分。原判決以被告乙○○
就上開勞委會之函文，係查證後再予回覆，被告甲○○信任被告
乙○○之判斷，故於函文上批示決行，且該函文所登載內容與事
實亦無不符之處，被告甲○○、乙○○二人難認有何檢察官所指
共同明知為不實之事項而故意登載不實之犯行可言，認檢察官所
舉之證據不足為被告等不利之認定，雖已說明其證據取捨及判斷
之理由。但查原判決於理由內係認：高捷公司有於九十三年四月
二十日，在高雄勞工育樂中心所舉辦就業媒合活動中，經錄取二
百人，惟實際工作人數為一百人，而至大成公司工地工作之勞工
有領取之薪資較媒合活動中廣告列載之薪資為低，經勞工向葉津
鈴陳情，葉津鈴遂於九十三年五月二十六日在市議會召開記者會
並發布新聞稿等情，有上開高雄市議員葉津鈴服務處九十三年九
月三日92津鈴字第 B-038號函及高雄市議員葉津鈴新聞稿各一份
在卷可憑，且經證人葉津鈴於法務部調查局高雄市調查處調查時
及檢察官偵查中證述屬實，固可認高捷公司對於上開就業媒合活
動中經錄取並通知工作之勞工，有疑似違反就業服務法第五條為
不實廣告之情事，惟此部分勞工（即胡文欽等五人）嗣後經高雄
市政府就該五人與大成公司有關工資及工時部分進行勞資爭議之
調解，嗣經雙方和解且胡文欽等五人均撤銷勞資爭議之申訴，且
勞工局於九十三年七月二十日發函請勞工局勞工檢查所派員至大
成公司查核是否有不法減工減薪之情事，經勞工局勞工檢查所於
九十三年七月二十六日回覆該公司並無違反法令之情事，而被告
乙○○對上揭事項業已進行查證之事實，除據被告乙○○於原審
法院審理中供認屬實外，亦有上揭大成公司第一次調解委員會會
議紀錄一份、撤銷申請書五份、高雄市政府勞工局九十三年七月
二十日高市勞局二字第0930014586號函一份、高雄市政府勞工局
勞工檢查所九十三年七月二十六日高市勞檢二字第0930006988號
函一份在卷可憑，是就大成公司所僱用之勞工部分，雖就薪資部
分有疑似廣告不實之情形，惟此部分業經進行勞資爭議調解，且
雙方和解，勞工局並要求勞檢所派員進行查證，經查證後勞檢所
認無違反法令之情事，是被告乙○○對此進行查證後，認並無違
反就業服務法第五條之情形，而以上揭函文回覆予勞委會，自難
認其主觀上有何登載不實之故意等語。查似係針對高捷公司於九
十三年四月二十日，在高雄勞工育樂中心所舉辦就業媒合活動中
，經錄取二百人，惟實際工作人數為一百人，而部分勞工（即胡
文欽等五人）至大成公司工地工作，有領取之薪資較媒合活動中
廣告列載之薪資為低，有無違反就業服務法第五條之情形；與本
件公訴意旨所指：第一期鋼筋工訓練班結訓之本國勞工劉福得、
蔡榮忠、吳來順、陳進在、鄭榮顯、許永富、王玉慶、蔡祥玲及
黃勳昌等人向市議員葉津鈴陳情，至承和公司上工時，不僅工作
內容與當初參與職訓所受鋼筋工訓練內容不符，每日薪水亦低於
當初捷運工程就業媒合活動公告所示之日薪，違反就業服務法第
五條及第四十二條之規定，有就業歧視及妨礙本國人之就業機會
及勞動條件之情事，葉津鈴即建陳勞委會即刻停止有關高雄捷運
工程引進外勞案，並於函文中表示：「經於九十三年五月二十七
日及九十三年八月二十四日訪查高雄捷運工程承包商錄用之板模
及鋼筋工得知，承包商不但未依徵才簡章所定工資發放，且假各
種不當手段剝削，排擠本國勞工，致本國勞工相繼離職，造成勞
工不足之假象，以達其引進外勞之目的」，並提供相關查訪本國
勞工名單，供勞委會查證等情；不僅所涉有無違反就業服務法第
五條及第四十二條規定之承包公司不同（前者為大成公司，後者
為承和公司），其違反規定之時間、被害勞工均不同，且重在有
無假各種不當手段排擠本國勞工，致本國勞工相繼離職，造成勞
工不足之假象，以達高捷公司引進外勞目的之問題，亦復有異；
乃原判決竟以之為被告等有利之認定，似與論理法則有違。查被
告等於接到勞委會九十三年九月二十日勞職外字第0930044257Ｂ
號函時，該局職員蔡枳倩既已簽呈擬請甲○○局長指派該局就業
服務法第五條承辦人員會同相關人員實施檢查並針對現有外籍勞
工實施查察，若查獲違法情事另案查處。被告甲○○簽核該文稿
時，早經議員葉津鈴在市議會質疑高雄市政府，即曾參與市議員
葉津鈴所召開之「捷運公司聘請本國勞工就業權益說明會」，應
已了解高捷公司承包商針對本國勞工僱用問題，顯有多項問題，
似應已知高捷公司欲引進外勞，而該局職員蔡枳倩既已簽呈擬請
甲○○局長指派該局就業服務法第五條承辦人員會同相關人員實
施檢查並針對現有外籍勞工實施查察，若查獲違法情事另案查處
，且既有葉津鈴所提相關查訪本國勞工名單等具體事證供查證，
事關高捷公司有無假各種不當手段排擠本國勞工，致本國勞工相
繼離職，造成勞工不足之假象，以達其引進外勞目的之判斷，為
何僅簽名並未批示指派承辦人員查察？被告乙○○亦未針對市議
員葉津鈴所提供之勞工名單進行實地查訪，且亦未針對高捷公司
承包商進行其他任何查證，並製作相關訪查紀錄，對於勞委會於
九十三年九月二十日以勞職外字第0930044257Ｂ號函文發函予高
雄市政府，其內容：「高雄市政府就高雄市議員葉津鈴服務處所
訪查高雄捷運工程承包商所錄用之板模及鋼筋工，承包商未依徵
才簡章所定之工資發放予本國勞工，且不當剝削、排擠本國勞工
，致本國勞工相繼離職，已達引進外勞目的，請查覆本案有無違
反就業服務法第五條及第四十二條規定之情事。」即於二日後，
由乙○○先將含有「有關貴會（勞委會）交查該公司（高捷公司
）疑有違反就業服務法第五條及第四十二條規定，經查尚無就業
歧視及妨礙本國人之就業機會及勞動條件之情事」等不實內容之
高市勞局三字第0930020116號函稿繕打完畢，交與不知情之承辦
人員蔡枳倩，指示蔡枳倩依序簽呈乙○○後，由甲○○於九十三
年十月六日簽名批示准予函覆勞委會，則原判決以被告乙○○就
上開勞委會之函文，係查證後再予回覆，被告甲○○係信任被告
乙○○之判斷，故於函文上批示決行，且該函文所登載內容與事
實亦無不符之處，似與卷證資料不盡相符。且查被告乙○○於擬
覆上開勞委會之函文時，有無就其所辯上開大成公司之查證情形
於簽呈或附件中載明，以供被告甲○○裁量，被告等所辯是否為
事後搪塞卸責之詞？遽謂被告等無明知為不實事項，而登載於職
務上所掌公文書之行為，不無疑問。因事關公平正義之維護，且
與被告等是否有公訴意旨所指之罪行有關，自有再加調查、審認
之必要。檢察官上訴意旨指摘原判決不當，尚非全無理由，應認
有撤銷發回更審之原因。又公訴意旨認被告等共同牽連涉犯貪污
治罪條例第六條第四款之罪部分，及認乙○○牽連涉犯刑法第一
百三十條之公務員廢弛職務釀成災害罪、貪污治罪條例第六條第
四款之對於主管或監督事務，明知違背法令，直接或間接圖自己
或其他私人不法利益罪部分，基於審判不可分之原則，亦ㄧ併發
回，合予指明。
據上論結，應依刑事訴訟法第三百九十七條、第四百零一條，判
決如主文。
中　　華　　民　　國　九十六　年　　十　　月　　四　　日
                      最高法院刑事第四庭
                          審判長法官  莊　登　照
                                法官  黃　一　鑫
                                法官  林　秀　夫
                                法官  徐　昌　錦
                                法官  許　錦　印
      本件正本證明與原本無異
                                      書  記  官
中　　華　　民　　國　九十六　年　　十　　月　　九　　日
                                                  Ａ
